臺灣臺南地方法院民事判決　　　　　　　 96年度訴字第695號
原　　　告　甲○○○
訴訟代理人　林士龍律師
　　　　　　彭大勇律師
被　　　告　臺南縣歸仁鄉農會
法定代理人　乙○○
訴訟代理人　禎和律師
複 代理 人　陳文欽律師
上列當事人間請求塗銷抵押權登記事件，經本院於民國96年6月1
日言詞辯論終結，判決如下：
    主      文
確認被告就原告所有坐落臺南縣歸仁鄉○○○段二小段三三九地
號土地，面積一五二七平方公尺，權利範圍全部，於民國八十三
年五月四日在臺南縣歸仁地政事務所（收件字號歸地字第００八
三四四號）所為權利價值最高限額新臺幣壹佰貳拾萬元之抵押權
登記所擔保之抵押債權及其利息、違約金債權不存在。
被告應將前項抵押權設定登記予以塗銷。
訴訟費用新臺幣壹萬貳仟捌佰捌拾元由被告負擔。
    事實及理由
一、本件原告起訴主張：
（一）原告與訴外人許玉崑為夫妻關係。許玉崑原為臺南縣歸仁
      鄉○○○段二小段339地號土地 （下稱系爭土地）之所有
      權人， 於民國83年5月間因借貸關係而持系爭土地與被告
      成立新臺幣 （下同）1,200,000元之最高限額抵押權，存
      續期間為83年5月2日迄103年5月2日止，此合先敘明。
（二）訴外人許玉崑於 90年3月26日將系爭土地過戶予原告前，
      已將先前所貸之借款全數清償，且向被告表示不會再借貸
      而欲終止最高限額抵押權契約，惟被告不予回應。嗣後許
      玉崑將系爭土地贈與原告，被告知悉亦未有何表示。未料
      被告卻於 96年1月23日向本院具狀聲請拍賣原告所有之系
      爭土地，由本院以96年拍字第140號受理。 而查其聲請理
      由係以訴外人許玉崑對第三人楊勝文向被告借款之連帶保
      證債務，為系爭最高限額抵押權之範圍而聲請拍賣系爭土
      地，顯無理由，蓋：
  １、按「最高限額抵押權係對於債權人一定範圍內之不特定債
      權，預定一最高限額，由債務人或第三人提供抵押物予以
      擔保之特殊抵押權。故最高限額抵押權所擔保債權必須為
      一定範圍內所發生之債權。準此以觀，最高限額抵押權不
      但有其特定性，且最高限額抵押權係從屬於此一定範圍內
      之法律關係，最高限額抵押權所擔保者，即係此項法律關
      係所不斷發生之債權。該一定範圍之法律關係即為最高限
      額抵押權之基礎關係。至概括最高限額抵押權，因債權人
      與債務人間無基本契約（一定之法律關係）為擔保債權發
      生之基礎關係，自難認屬有效。」（最高法院86年台上字
      第3114號判決意旨參照）。簡言之，上開判決就抵押權設
      定契約書暨其他特約事項裡泛言「一切債務」均在擔保範
      圍之條款，乃認欠缺基礎關係而難認屬有效，先予敘明。
  ２、本件被告原證二之聲請狀理由第2項以「訴外人許玉崑於9
      4年6月28日於本會有連帶保證第三人楊勝文向本會貸款30
      ,000,000 元之債務關係，該連帶債務並於89年4月21日開
      始逾期，至今尚欠本金29,000,000元及利息、違約金，債
      權人並已取得執行名義 （詳如95執湘49654號債權憑證）
      ， 其約定事項第1條即載明立抵押權設定契約書人之擔保
      對本會現在（包括過去所負現在尚未清償）將來所負之一
      切債務。」，而聲請拍賣系爭抵押物云云。然查該約定書
      第1條乃約定： 「．．．為擔保對貴會（包括過去所負現
      在尚未清償）將來所負之借款、票據、保證開發國內信用
      狀、損害賠償等以及其他一切債務，即在本抵押權設定契
      約書所定債權本金最高限額以內之清償及其利息、遲延利
      息、違約金、實行抵押權費用，以及因債務不履行而發生
      之全部損害之賠償。」，並未約明對第三人之保證債務亦
      屬擔保範圍。況且該條文所謂「及其他一切債務」之意義
      乃「即在本抵押權設定契約書所定債權本金最高限額以內
      之清償及其利息、遲延利息、違約金、實行抵押權費用，
      以及因債務不履行而發生之全部損害之賠償。」之意思，
      亦未包含保證債務。
  ３、縱被告將條文中之「一切債務」解釋涵蓋許玉崑對第三人
      之保證債務，亦因此「一切債務」之約定屬「概括最高限
      額抵押權」，揆諸前開最高法院判決意旨，亦屬無效。
  ４、又查「依照當事人一方預定用於同類契約之條款而訂定之
      契約，為加重他方當事人責任之約定，按其情形顯失公平
      者，該部分約定無效」， 為民法第247條之1第2款所明文
      。84年4月21日民法債編增訂該條規定之立法理由， 乃鑑
      於我國國情及工商發展之現況，經濟上強者所預定之契約
      條款，他方每無磋商變更之餘地，為使社會大眾普遍知法
      、守法，防止契約自由之濫用及維護交易之公平，而列舉
      4款有關他方當事人利害之約定， 而為原則上之規定，明
      定『附合契約』之意義，及各款約定按其情形顯失公平時
      ，其約定為無效。 是該條第2款所謂『加重他方當事人之
      責任』，應係指一方預定之契約條款，為他方所不及知或
      無磋商變更之餘地而言，而所稱『按其情形顯失公平者』
      ，則係指依契約本質所生之主要權利義務，或按法律規定
      加以綜合判斷有顯失公平之情形而言。」，而被告之抵押
      權設定契約書其他約定事項第 1項等規定乃被告所製定之
      條文，被告為經濟強勢之一方，訴外人許玉崑（知識程度
      亦低）根本無磋商變更條款之餘地，故契約屬「附合契約
      」之性質，因此被告若將「其他一切債務」解釋為包含所
      有之債務， 則亦與民法第247條之1第2款之規定相違而屬
      無效。
（三）又查訴外人許玉崑早已表明不願再向被告借貸，故擔保債
      權已無發生可能，且明確表明終止及塗銷設定之意思，其
      向被告借貸之1,000,000元業已清償， 是系爭抵押權已無
      擔保之債權存在。況被告聲請裁定許可拍賣抵押物時，足
      見其已有終止與債務人間往來交易之意思，即構成最高限
      額抵押權之確定（請參謝在全著物權法第166頁及96年3月
      8日修正通過之民法第881之12條第5款： 「最高限額抵押
      權所擔保之原債權，除本節另有規定外，因下列事由之一
      確定：(五)最高限額抵押權人聲請裁定拍賣抵押物．．．」
      ）。因此訴外人許玉崑與被告均已有終止抵押權契約之意
      思表示，被告就系爭土地已無可供實行抵押權之擔保債權
      存在，則依抵押權從屬性之法則，原設定之最高限額抵押
      權應歸於消滅。
（四）綜上所述，系爭土地上之最高限額抵押權已確定，且無存
      在供擔保之債權，然而被告既聲請拍賣抵押物且拒絕塗銷
      設定，故原告即有確認抵押債權不存在之法律上利益及訴
      請塗銷之權利。並聲明：如主文第1、2項所示。
二、被告則以：
（一）按最高限額之抵押契約係指所有人提供抵押物，與債權人
      訂立在一定金額之限度內，擔保現在已發生及將來可能發
      生之債權之抵押權設定契約而言。此種抵押權所擔保之債
      權，除訂約時已發生之債權外，即將來發生之債權，在約
      定限額之範圍內，亦為抵押權效力所及。雖抵押權存續期
      間內已發生之債權，因清償或其他事由而減少或消滅，原
      訂立之抵押契約依然有效，嗣後在存續期間內陸續發生之
      債權，債權人仍得對抵押物行使權利。此種抵押契約如有
      存續期間者，訂立契約之目的，顯在擔保存續期間內所發
      生之債權，凡在存續期間所發生之債權，皆為抵押權效力
      所及，於存續期間屆滿前所發生之債權，債權人在約定限
      額範圍內，對於抵押物均享有抵押權，除債權人拋棄為其
      擔保之權利外，自無許抵押人於抵押權存續期間屆滿前，
      任意終止此種契約。縱令嗣後所擔保之債權並未發生，僅
      債權人不得就未發生之債權實行抵押權而已，非謂抵押人
      得於存續期間屆滿前終止契約，而享有請求塗銷抵押權設
      定登記之權利（最高法院66年台上字第1097號判例可資參
      照）。
（二）次按抵押權所擔保之債權，其種類及範圍，屬於抵押權之
      內容，依法應經登記，始生物權之效力，惟地政機關辦理
      土地登記時，其依法令應行登記之事項，如因內容過於冗
      長，登記簿所列各欄篇幅不能容納記載，可以附件記載作
      為登記簿之一部分（最高法院74年11月19日第14次民事庭
      會議決定）。關於最高限額抵押權所擔保之債權，如未於
      土地登記簿一一記載，在目前可以其聲請登記時提出之最
      高限額抵押權設定契約書，視為登記簿之附件，在該契約
      書上記載之該抵押權所擔保之債權，均認為抵押權效力之
      所及（最高法院76年3月24日第6次民事庭會議決定參照）
      。
（三）經查系爭土地，原為訴外人許玉崑所有，而訴外人許玉崑
      為擔保其抵押借款，於83年5月2日以系爭土地設定最高限
      額1,200,000元，存續期間自83年5月2日起至103年5月2日
      止之抵押權予被告，嗣並經登記在案，為原告所不爭。另
      訴外人許玉崑於 84年6月28日擔任第三人即債務人楊勝文
      向被告借款30,000,000元之連帶保證人，而該連帶保證債
      務於89年4月21日逾期， 迄今尚積欠本金29,000,000元及
      其利息、違約金等未予清償，上開債權業經被告向本院聲
      請核發支付命令確定，並經執行後換發95年度執湘字第49
      654號債權憑證，此亦為原告所不爭執。
（四）綜觀本件抵押權設定契約書之其他約定事項第 1條約定：
      立抵押權設定契約書人所提供之本抵押物之擔保範圍包括
      債務人、擔保物提供人對抵押權人為擔保現在（包括過去
      所負現在尚未清償）將來所負之借款、票據、保證、開發
      國內信用狀、損害賠償等以及其他一切債務，即在本抵押
      權設定契約書所定債權本金最高限額以內之清償及其利息
      、遲延利息、違約金、實行抵押權費用，以及因債務不履
      行而發生之全部損害之賠償。是被告於設定抵押時，已明
    　白列舉「保證債務」為系爭抵押契約之擔保範圍，雖上開
      約定條款將「保證、開發國內信用狀」載為「保證開發國
      內信用狀」，然實係漏載頓號所致，蓋金融實務根本無保
      證開發國內信用狀之業務，何況被告目前亦無辦理開發國
　　　內信用狀之業務；而訴外人許玉崑於系爭抵押契約之存續
  　　期間內，因擔任債務人楊勝文之連帶保證人，因而對被告
    　負有保證債務，揆諸前揭判例及最高法院民事庭會議決定
      意旨，訴外人許玉崑之前揭保證債務自為系爭抵押契約效
      力所及，故原告抗辯並未約明對第三人之保證債務，要無
      足採。
（五）另原告所舉概括最高限額抵押權，係指抵押權人（債權人
      ）與債務人間，無為擔保債權發生之基礎關係。惟系爭抵
      押契約所擔保之債權，係基於被告與債務人許玉崑間所定
      之保證債務契約，已如前述，有一定之法律關係，自非屬
      概括最高限額抵押權至明。況原告所舉最高法院判決86年
      台上字第3114號判決意旨，係指債務人等基於「繼承」之
      法律關係而對上訴人（指銀行）負有債務，而該繼承保證
      債務係屬一般普通債權，非屬最高限額抵押權擔保效力所
      及，與被告前聲請拍賣抵押物，以其所擔保之債權係抵押
      權效力所及之連帶保證債務並不相同，是原告所引上開最
      高法院判決與本件並無關聯。再所稱「債務人對抵押權人
      為擔保現在（包括過去所負現在尚未清償）將來所負之其
      他一切債務」，若係抵押權設定契約之債權人與債務人雙
      方直接所發生之債務，應屬一定法律關係所發生之債務，
      而為最高限額抵押權契約效力所及，此觀司法院（91）廳
      民一字第914號研究審查意見， 亦認：在抵押權設定契約
      書聲請聲請登記時，約定『本抵押權之效力及於債務人包
      括擔保物提供人與債權人有關之一切債務』，認屬最高限
      額抵押權擔保範圍。至原告所引86年台上字第3114號判決
      內容，其案例係指抵押債務人繼承他人所發生之債務，而
      非抵押債務人與債權人直接所生債務，認非抵押權擔保效
      力所及，此與本件抵押債務人許玉崑與債權人即被告直接
      發生之保證債務，應有未同。
（六）復查系爭抵押契約係經債權人與債務人雙方基於自由意願
      所簽立， 而債務人許玉崑於84年6月間擔任第三人借款之
      連帶保證人而與被告訂約之際，即有同意長期（指系爭抵
      押契約存續期間內）以系爭土地在設定金額 1,200,000元
      範圍內，為將來所發生之各項債務作擔保（按債務人楊勝
      文於89年4月間逾期所發生之保證債務即屬擔保範圍 ），
      而系爭抵押契約內容均為金融單位所慣用，乃明定抵押物
      之擔保範圍，且為經濟上效益及省卻就不同種類債務需逐
      次約定之繁瑣，是被告已明白列舉數種債務（包括保證等
      ）以為約定之擔保範圍，且存續期間及設定金額均屬明確
      ，對原告並無重大不利益或顯失公平及加重負擔等情事（
      此為實務上所肯認，參酌本院92年訴字第1762號判決意旨
      ），甚猶有簡省勞費之作用，故原告爰引民法第247條第1
      項第2款，認系爭抵押契約有顯失公平情事，並無可採。
（七）又原告稱訴外人許玉崑曾於 90年3月26日土地過戶時，向
      被告表示不會再借貸而欲終止最高限額抵押權契約，此為
      被告否認；且退萬步言，縱認訴外人許玉崑於斯時曾表明
      不願再向被告借貸，或被告聲請裁定拍賣抵押物時，已有
      終止與債務人間往來交易之意思，即構成最高限額抵押權
      之確定等情，惟均不影響訴外人許玉崑在系爭抵押契約存
   　 續期間內， 89年4月21日即負有逾期保證債務未為清償之
      事實，是訴外人許玉崑縱將系爭抵押物讓與原告，依民法
      第867條規定，其抵押權不因此而受影響， 故被告本於抵
      押權所擔保之債權範圍，並基於連帶保證法律關係所發生
      之債務，在債權屆期未受清償時，自得向法院聲請拍賣抵
      押物，即有理由。縱上所述，系爭抵押債權並未清償，則
      原告訴請確認抵押債權不存在及塗銷系爭抵押權登記，要
      屬無據等語置辯。並聲明：請求判決駁回原告之訴。
三、按確認法律關係之訴，非原告有即受確認判決之法律上利益
    者，不得提起之，民事訴訟法第247條第1項前段定有明文。
    次按民事訴訟法第 247條所謂即受確認判決之法律上利益，
    係指因法律關係之存否不明確，致被上訴人在私法上之地位
    有受侵害之危險，而此項危險得以對於上訴人之確認判決除
    去之者而言，故確認法律關係成立或不成立之訴，苟具備前
    開要件，即得謂有即受確認判決之法律上利益，縱其所求確
    認者為他人間之法律關係，亦非不得提起（最高法院42年台
    上字第1031號判例參照）。本件原告主張系爭抵押權所擔保
    之債權，不包括訴外人許玉崑對第三人楊勝文向被告借款之
    系爭連帶保證債務，該抵押權所擔保之債權已不存在，為被
    告所否認，被告並於96年1月23日聲請本院以96年度拍字第1
    40號民事裁定許可拍賣系爭土地，則原告所有系爭土地所設
    定之系爭抵押權擔保之債權是否存在並不明確，原告私法上
    之地位顯有受侵害之危險，而此種危險得藉由確認判決加以
    排除，揆諸前揭判例意旨，原告提起本件確認訴訟，自有即
    受確認判決之法律上利益，合先敘明。
四、兩造不爭執之事項：
（一）訴外人許玉崑於83年5月4日以其所有系爭土地設定最高限
      額1,200,000元抵押權予被告。
（二）系爭土地嗣於 90年4月12日以夫妻贈與為登記原因移轉登
      記予原告名下。
（三）訴外人許玉崑於84年6月28日， 連帶保證訴外人楊勝文對
      被告之30,000,000元借款債務， 該債務於89年4月21日逾
      期，尚積欠被告本金29,000,000元，被告並對訴外人許玉
      崑及楊勝文取得執行名義。
五、前揭兩造不爭執事項，業據原告提出系爭土地之土地登記第
    2類謄本、民事拍賣抵押物聲請狀、 本院民事庭通知及土地
    抵押權設定契約書各1份為證（見本院卷第9頁至第16頁），
    且經本院依職權調閱本院 96年度拍字第140號拍賣抵押物聲
    請卷宗查明屬實，是此部分之事實，自堪認為真實。惟原告
    主張系爭抵押權及其所擔保之債權均不存在，被告並應將系
    爭抵押權登記予以塗銷乙情，則為被告所否認，並以前揭情
  　詞置辯。是本件所應審究者厥為（一）系爭抵押權設定約定
    書其他約定事項第1條約定 （含以及其他「一切債務」）之
    擔保範圍，是否包括訴外人許玉崑對楊勝文之前揭連帶保證
    債務？（二）原告得否請求被告塗銷系爭抵押權設定登記？
    茲分述本院得心證之理由如下：
（一）系爭抵押權設定約定書其他約定事項第1條約定 （含以及
      其他「一切債務」）之擔保範圍，是否包括訴外人許玉崑
      對楊勝文之前揭連帶保證債務部分：
  １、按最高限額抵押權所擔保債權之範圍， 依民法第861條規
      定之意旨，固得由當事人自由約定之；惟是否得不劃定一
      定之範圍，此即涉及「概括最高限額抵押權」是否有效之
      問題。所謂「概括最高限額抵押權」，係指抵押權人（債
      權人）與債務人間，無基本契約（一定之法律關係）為擔
      保債權發生之基礎關係，而將該當事人間所發生現在與將
      來之一切債權，在最高限額內予以擔保之最高限額抵押權
      。此種抵押權因當事人就擔保債權發生原因之基礎關係未
      加以限定，故債務人與抵押權人間所生之一切債權，例如
      因侵權行為或不當得利所生之偶發債務，均可能成為擔保
      之範圍，致使抵押人負擔不可預期之債務，自非妥當。且
      因擔保債權未劃定一定範圍，抵押物在最高限額範圍內受
      無限制之拘束，尤其在最高限額約定過高之情形，將使實
      際擔保債權額與最高限額間之抵押物交換價值陷於窒息狀
      態，致妨害其交換價值之有效利用，有違物盡其用之旨。
      加以在一般最高限額抵押權因就擔保債權限定一定之範圍
      ，故後次序抵押權人或一般債權人就抵押物應負之擔保程
      度，可作相當之預測；反之，概括最高限額抵押權因未劃
      定擔保債權之範圍，不僅偶然發生之債權可隨時進入擔保
      範圍，甚至抵押權人得以不當方法蒐集無擔保債權、票據
      債權，列入擔保範圍，使上述預測陷於不可能，對於後次
      序抵押權人或一般債權人即有保護欠週之弊害。另概括最
      高限額抵押權之設定，常係經濟上強者之金融機關，以定
      型化契約之形式，使經濟上弱者之債務人不得不加以接受
      ，抵押權人然後利用抵押物交換價值之獨佔，立於較諸其
      他債權人優勢之地位，形成壓迫經濟上弱者之不公平後果
      ，有違社會正義之理想，且概括最高限額抵押權所擔保之
      不定債權，因無一定之基礎關係為其發生原因，該抵押權
      已無一定之法律關係可資從屬，亦顯有違反抵押權之「從
      屬性」，自難承認其為有效。
  ２、又按最高限額抵押權係對於債權人一定範圍內之不特定債
      權，預定一最高限額，由債務人或第三人提供抵押物予以
      擔保之特殊抵押權。是以最高限額抵押權所擔保之債權必
      須為一定範圍內所發生之債權。準此以觀，最高限額抵押
      權不僅有其特定性，且最高限額抵押權係從屬於此一定範
      圍內之法律關係，最高限額抵押權所擔保者，即係此不斷
      發生之債權。該一定範圍之法律關係，即為最高限額抵押
      權之基礎關係。至概括最高限額抵押權，因債權人與債務
      人間無基本契約（一定之法律關係）為擔保債權發生之基
      礎關係，自難認為有效。是該條約定倘泛言「一切債務」
      均在擔保之內，此部分概括之約定，因欠缺基礎之法律關
      係，屬概括最高限額抵押權約定之態樣，難認為有效（最
      高法院90年度台上字第1164號、93年度台上字第1762號判
    　決意旨參照）。
  ３、本件系爭抵押權設定契約書所附之其他約定事項第 1條約
      定：「立抵押權設定設立契約書人（擔保物提供人）所提
      供之本件抵押物之擔保範圍包括債務人、擔保物提供人對
      抵押權人台南縣歸仁鄉農會（以下簡稱貴會）為擔保對貴
      會現在（包括過去所負現在尚未清償）將來所負之借款、
      票據、『保證開發國內信用狀』、損害賠償等以及其他一
      切債務，即在本抵押權設定契約書所定債權本金最高限額
      以內之清償及其利息、遲延利息、違約金、實行抵押權費
      用，以及因債務不履行而發生之全部損害之賠償。」等語
      （見本院卷第16頁），該約定泛言其他「一切債務」均在
      擔保範圍內，揆諸前揭說明，此部分概括之約定，因欠缺
      基礎之法律關係，尚難認屬有效，自毋庸再審究該約定是
      否符合民法第247條之1第2款之規定， 而屬無效，然除此
      部分之約定外，其餘擔保基礎之法律關係諸如「借款、票
      據、保證開發國內信用狀、損害賠償」之約定，均甚為明
      確，自難指為亦一併歸於無效。是被告抗辯依系爭抵押權
      設定契約書所附其他約定事項第1條約定， 系爭抵押權所
      擔保之範圍包括「一切債務」在內，上開訴外人許玉崑所
      積欠之連帶保證債務，自在系爭抵押權擔保之範圍內，而
      為抵押權效力所及，茲訴外人許玉崑積欠之連帶保證債務
      既尚未清償，則原告請求塗銷該抵押權登記，自非有理由
      云云，要無可採。
　４、又本件依系爭抵押權設定契約書所附之其他約定事項第 1
  　　條之約定，系爭抵押權擔保範圍內應僅限於訴外人許玉崑
    　對被告之借款、票據債務、開發國內信用狀之保證及損害
      賠償，至訴外人許玉崑所負對於訴外人楊勝文之連帶保證
      債務，應不在系爭抵押權擔保之範圍內甚明。且按解釋契
      約，固須探求當事人立約時之真意，不能拘泥於契約之文
 　　 字，但契約文字業已表示當事人真意，無須別事探求者，
      即不得反捨契約文字而更為曲解（最高法院17年上字第11
      18號判例足資參照）。查本件系爭抵押權設定契約書所附
   　 其他約定事項第1條既明載本抵押權所擔保之範圍， 包括
      「．．．保證開發國內信用狀」等語，已足認系爭抵押權
      擔保範圍內之保證債務，僅限於開發國內信用狀之保證，
      而不及於上開訴外人許玉崑所積欠之連帶保證債務，至被
      告抗辯系爭抵押權設定契約書所附之其他約定事項第 1條
      約定載稱「保證開發國內信用狀」，實係漏載頓號所致，
      應為「保證、開發國內信用狀」云云，然此為原告所否認
      ，被告復未舉證以實其說，自不足採。基上，訴外人許玉
      崑所負對於訴外人楊勝文之連帶保證債務，自不在上開抵
      押權擔保範圍之內甚明。
（二）原告得否請求被告塗銷系爭抵押權設定登記部分：
  １、按最高限額抵押契約定有存續期間者，其期間雖未屆滿，
      然若其擔保之債權所由生之契約已合法終止或因其他事由
      而消滅，且無既存之債權，而將來亦確定不再發生債權，
      其原擔保之存續期間內所可發生之債權，已確定不存在，
      依抵押權之從屬性，應許抵押人請求抵押權人塗銷抵押權
      設定登記（最高法院75年度台上字第2621號判決意旨、83
      年台上字第1055號判例參照）。
  ２、查系爭抵押權權利存續期間自 83年5月2日起至103年5月2
      日止，其期間雖未屆滿。惟債務人即訴外人許玉崑已將系
      爭土地移轉予原告名下，顯無從再以系爭土地為擔保標的
      物向被告為任何之借貸行為，訴外人許玉崑更已明確表示
      不再向被告借貸，有郵局存證信函1份在卷（見本院卷第1
      7頁）可稽， 被告並已聲請裁定拍賣系爭土地，足見其已
      有終止與債務人間往來交易之意思（最高法院95年度台上
      字第596號判決參照），堪認將來已確定不再發生債權。
  ３、又訴外人許玉崑向被告借貸之 1,000,000元業已清償完畢
      乙節， 業據原告提出已註銷之借據1紙及台南縣歸仁鄉農
      會一部入金整理單2紙附卷 （見本院卷第46頁至第48頁）
      可憑，被告對此於本院審理時雖表示是否已清償完畢不清
      楚等語（見本院卷第43頁），然依被告於本院94年度拍字
      第140號聲請拍賣抵押物事件， 於96年5月2日所具之民事
      陳述意見狀第貳點第四項載稱：「至相對人（按即原告）
      以債務人許玉崑業已清償債務完畢而取回借據等情，並不
      違最高限額抵押權契約之內容，即抵押權存續期間已發生
      之部分債權，因清償或其他事由而減少或消滅，原訂立之
      抵押契約仍然有效．．．」等語， 有該民事陳述意見狀1
      份存卷可參，堪認被告對原告主張訴外人許玉崑向被告借
      貸之1, 000,000元業已清償完畢乙節並不爭執，是原告此
      部分之主張應堪認為真實。
  ４、綜此，訴外人許玉崑本身對被告已無任何債務，而訴外人
      許玉崑所負對於訴外人楊勝文之連帶保證債務，又不在系
      爭抵押權擔保範圍之內，已詳如前述，是該抵押權已無任
      何既存之債權存在，揆諸前揭說明，依抵押權之從屬性，
      系爭抵押權所擔保之債權已確定不存在，且確定的不再發
      生，亦應認最高限額抵押權亦隨之而消滅。從而，原告請
      求判令被告塗銷系爭 1,200,000元之最高限額抵押權登記
      ，自屬有據，應予准許。
六、綜上所述， 系爭抵押權設定契約書所附其他約定事項第1條
    所定抵押權擔保之範圍，泛言包括其他「一切債務」在內，
    係屬概括之最高限額抵押權，欠缺基礎之法律關係，難認為
    有效，是被告抗辯訴外人許玉崑積欠被告之連帶保證債務，
    包含於上述一切債務之內，而為抵押權效力所及云云，洵非
    有據；又除上開一切債務之約定為無效外，其餘關於借款、
    票據、保證開發國內信用狀及損害賠償之擔保範圍之約定，
    應認為有效，惟系爭抵押權擔保範圍內之保證債務，亦僅限
    於開發國內信用狀之保證，至於訴外人許玉崑所負對於訴外
    人楊勝文之連帶保證債務，並不在系爭抵押權之擔保範圍內
    ，是被告抗辯訴外人許玉崑所負對於訴外人楊勝文之連帶保
    證債務，仍在系爭抵押權之擔保範圍內云云，亦非有據；另
    系爭抵押權權利存續期間雖未屆滿，惟依抵押權之從屬性，
    本件抵押權所擔保之債權已確定不存在，且確定的不再發生
    ，亦應認最高限額抵押權亦隨之而消滅。從而，原告請求確
    認被告就原告所有系爭土地， 面積1,527平方公尺，權利範
    圍全部，於83年5月4日在臺南縣歸仁地政事務所（收件字號
    歸地字第008344號）所為權利價值最高限額 1,200,000元之
    抵押權登記所擔保之抵押債權及其利息、違約金債權不存在
    ；被告應將前揭抵押權設定登記予以塗銷，自屬有據，應予
    准許。
七、又本件判決結果已臻為明確，兩造其餘攻擊防禦方法，經本
    院斟酌後，認對於判決結果已不生影響，爰不逐一論述，併
    予敘明。
八、本件依民事訴訟法87條第1項確定訴訟費用額（即裁判費12,
    880元）如主文第3項所示。
九、據上論結，本件原告之訴為有理由，依民事訴訟法第78條、
    第87條第1項，判決如主文。
中　　華　　民　　國　　96　　年　   6  　月　  15  　日
                        民事第一庭　　法　官  陳金虎
以上為正本係照原本作成。
如對本判決上訴，須於判決送達後20日內向本院提出上訴狀（須
附繕本）。
中　　華　　民　　國　　96　　年　　6 　　月　　16　　日
                                  　　書記官  謝文心
